臺灣桃園地方法院刑事判決　　　　　　　96年度自緝字第6 號
自　訴　人　邱平和
承受自訴人　甲○○
被　　　告　乙○○
　　　　　　　　　　（另案於臺灣臺中監獄執行中）
上列被告因詐欺案件，經自訴人提起自訴，本院判決如下：
    主  文
乙○○無罪。
    理  由
一、自訴意旨略以︰被告乙○○於民國八十年十二月四日欲向自
    訴人邱平和借款新臺幣（下同）一百萬元，乃由另案被告丙○○（前經本院以八十年度自字第二七一號判決無罪確定在
    案）提供其個人所有坐落於桃園縣龍潭鄉○○○段第三三一
    之一一地號土地及其上建號第四六九二號建築改良物（下
    稱系爭房地）之權狀二紙及另案被告丙○○之印鑑證明，身
    分證正反面影本各一紙，表示欲為被告乙○○作抵押擔保，
    自訴人邱平和見有殷實之物保，乃不疑有他而與案外人洪安
    娜各出資五十萬元借貸予被告乙○○，雙方並簽訂抵押權設
    定契約書，而後自訴人邱平和乃將款項在桃園縣桃園市○○
    路九十二號吳義男代書處交被告乙○○、另案被告丙○○等
    親收無訛後，由被告乙○○、另案被告丙○○等共同簽發面
    額各五十萬元本票二紙交自訴人邱平和為據，詎嗣後自訴人
    邱平和將前開抵押權設定契約書並所有證件送桃園縣大溪地
    政事務所登記時，另案被告丙○○竟謂其未收受款項向該所
    申請撤銷抵押權設定，致自訴人邱平和所送之證件遭退回，
    此時被告乙○○卻已不見蹤影，催討無門，是被告乙○○與
    另案被告丙○○係共同施詐術欺騙自訴人邱平和，致自訴人
    邱平和陷於錯誤而交付金錢，使自訴人邱平和受有損害，因
    認被告乙○○涉有刑法第三百三十九條之詐欺取財罪嫌云云
    。
二、按犯罪事實應依證據認定之，無證據不得認定犯罪事實；不
    能證明被告犯罪者，應諭知無罪之判決，刑事訴訟法第一百
    五十四條第二項及第三百零一條第一項分別定有明文。而告
    訴人之告訴，係以使被告受刑事訴追為目的，是其陳述是否
    與事實相符，仍應調查其他證據以資審認；且認定不利於被
    告之事實，須依積極證據，苟積極證據不足為不利於被告之
    認定時，即應為有利於被告之認定，更不必有何有利之證據
    （最高法院五十二年台上字第一三號及三十年上字第八
    一六號判例意旨可資參照）。復按刑法第三百三十九條詐欺
    罪之成立，係以行為人意圖為自己或第三人不法之所有，以
    詐術使人將本人或第三人之物交付或取得利益為要件，而所
    謂以詐術使人交付，必須被詐欺人因其詐術而陷於錯誤，若
    其所用之方法，不能認為詐術，亦不致使人陷於錯誤，即不
    構成該罪（最高法院四十六年台上字第二六號判例意旨可
    資參照）。至於民事法律行為成立債之關係者，在債權人與
    債務人之間，根據一般交易之常態，恆不待對造當事人另為
    表示，當然期待他方依誠信原則履行，此觀諸民法第二百十
    九條規定意旨自明，不生因他方表示必將履約而陷於錯誤之
    問題，若有未依債務本旨履行給付（包括瑕疵給付）之情形
    ，在一般社會經驗而言，原因非一，其因不可歸責之事由無
    法給付，或因合法得對抗他造主張抗辯而拒絕給付，甚至債
    之關係成立後，始行惡意不為履行，皆有可能，非必出於自
    始無意給付之詐欺犯罪一端，故以債務不履行之客觀結果，
    推斷違約當事人是否同時涉嫌詐欺犯罪之情形，除非被告已
    自白具有犯意，或依其他積極證據足認被告確係假藉民事違
    約手段從事刑事詐欺行為外，尚不得以債務人曾經申明依約
    履行，遽指其施行欺罔而謀取不法利益。且刑事被告依法不
    負自證無罪之義務，故在別無積極證據之情形下，自難違反
    刑事訴訟法第一百五十四條之規定，以被告單純債務不履行
    之狀態，推定被告自始即有不法所有之意圖而施用詐術。
三、訊據被告乙○○於上揭時地向自訴人邱平和借款以向丙○○
    購買房地，並由丙○○提供系爭房地供自訴人邱平和設定抵
    押擔保，並有收受自訴人邱平和所交付之借款一百萬元之事
    實，惟堅決否認有何詐欺取財之犯行，辯稱：自訴事實不實
    在，我沒有詐欺。當初是廖明陸代書介紹我可以跟丙○○購
    買系爭房地，廖明陸也介紹我向邱平和借錢，邱平和要求我
    除了以系爭房地供設定擔保外，還要再簽發面額各五十萬元
    之本票二張。我有將拿到的一百萬元交給廖明陸，可是後來
    廖明陸搬走，我找不到廖明陸等語。
四、本件自訴人邱平和認被告乙○○涉有刑法第三百三十九條第
    一項之詐欺取財犯行，無非係以：抵押權設定契約書及其附
    屬證件、申請書、大溪地政事務所土地登記案件駁回理由書
    簽辦單、本票、存摺對帳單等件，為其論據。
五、程序事項：
  (一)本件原先自訴人邱平和已於九十六年一月十九日死亡，此有
    臺灣高等法院被告前案紀錄表及司法院電子閘門戶役政連結
    作業系統個人除戶資料查詢結果單各一份在卷可參，是依刑
    事訴訟法第三百三十二條規定，准予由原先自訴人邱平和之
    子甲○○聲請承受本件訴訟。
  (二)又九十二年九月一日前提起自訴，其後於該審審理時無須委
    任律師為代理人（最高法院九十四年度第六、七次刑事庭會
    議決議意旨可資參照）。是本件係原先自訴人邱平和於八十
    年十二月十二日向本院提起自訴，且並未委請律師為自訴代
    理人，有其提出之刑事自訴狀一份在卷可參，揆諸前揭決議
    意旨說明，於本院審理中仍無須委任律師為代理人。
六、經查：
  (一)被告乙○○於上揭時地向自訴人邱平和借款以向丙○○購買
    房地，並由丙○○提供系爭房地供自訴人邱平和設定抵押擔
    保，並有收受自訴人邱平和所交付之借款一百萬元，惟被告
    乙○○亦簽發面額各五十萬元之本票二張及提供其本人所有
    之身分證正面影本交予自訴人邱平和，有自訴人邱平和所提
    出之面額五十萬元之本票一紙及被告乙○○之身分證正面影
    本一紙在卷可參（參見本院八十年度自字第二七一號卷第八
    、十三頁正面），且該本票二紙係案發當時為雙方辦理貸款
    手續之吳義男所提供，業據證人吳義男於八十一年一月二十
    一日本院審理中證述明確（參見八十年度自字第二七一號卷
    第四一頁反面）。準此以觀，被告乙○○於向自訴人邱平和
    借款當時，苟有詐欺取財之意圖，實無需提供其本人之身分
    證件予自訴人邱平和以供查證及配合辦理相關登記作業，其
    大可以假名或化名證件提供予自訴人邱平和，以避免其詐欺
    取財犯行日後東窗事發遭警查緝之可能。再者，被告乙○○
    另有親自簽發面額各五十萬元之本票二紙交予自訴人邱平和
    以供作擔保一節，亦如前述，如被告乙○○於向自訴人邱平
    和借款當時苟有詐欺取財之意圖，大可以假名或化名或提供
    不明客票為之，又何需以其本人名義簽發上開本票二紙交予
    自訴人邱平和，反而造成其財產日後有遭自訴人邱平和循民
    事途徑求償之可能！是縱本件日後丙○○有以未收到前開一
    百萬元為由而否認自訴人邱平和有對系爭房地設定擔保抵押
    之爭執，然自訴人邱平和嗣後亦循民事訴訟途徑獲得勝訴確
    定判決而獲得救濟，以保障其權益，此有臺灣高等法院八十
    一年度上字第五五四號民事判決、最高法院八十一年度台上
    字第二二五九號民事裁定各一份在卷可參（參見本院九十二
    年度自緝字第四號卷第八八—九四頁），惟亦難僅以被告乙○○、丙○○，抑或渠等與自訴人邱平和間有前開一百萬元
    借款、系爭房地登記與否之爭執，即以擬制推測之方式認被
    告乙○○於向自訴人邱平和借款之初即有不法所有之詐欺取
    財意圖，並為不利被告乙○○之認定。
  (二)雖被告乙○○至今仍未能與承受自訴人甲○○就前揭糾紛達
    成和解，其行為固有不當，惟被告乙○○於向自訴人邱平和
    借款成立債之關係初始，並無不法所有之意圖，既如前述，
    而債務人未依債務本旨履行給付者，依一般社會經驗而言，
    原因非一，其因不可歸責之事由無法給付，或因合法主張抗
    辯事由而拒絕給付，甚至債之關係成立後，始行惡意遲延給
    付，皆有可能，非必即出於自始無意給付之詐欺犯罪一端，
    尚難以單純債務不履行之狀態，即推定被告自始即有不法所
    有之意圖，且係施用詐術，逕認應以詐欺罪責相繩。據此而
    論，本件當屬債務不履行之民事糾紛，與詐欺取財之刑責尚
    無干涉。
  (三)綜上所述，被告乙○○所為與刑法之詐欺取財罪之構成要件
    尚屬有間，本件應屬民事糾紛。此外，本院復查無其他積極
    證據足資證明被告乙○○有何自訴意旨所載之詐欺取財犯行
    ，揆諸首揭法條及判例意旨說明，被告乙○○之詐欺取財犯
    行洵難認定，自不能證明被告乙○○犯罪，應為無罪判決之
    諭知，以昭審慎。
據上論斷，應依刑事訴訟法第三百四十三條、第三百零一條第一
項，判決如主文。
中　　華　　民　　國　　96　　年　　11　　月　　16　　日
                        臺灣桃園地方法院刑事第十庭
                            審判長法  官  江  德  民
                                  法  官  蘇  昌  澤
                                  法  官  林  家  賢
上正本證明與原本相符。
如不服本判決，應於判決送達後十日內，向本院提出上訴狀（應
負繕本），上訴於臺灣高等法院。
                                  書記官  常  毓  生
中　　華　　民　　國　　96　　年　　11　　月　　19　　日
